【裁判字號】    98,重訴,60
【裁判日期】    980414
【裁判案由】    返還價金
【裁判全文】
臺灣臺中地方法院民事判決  98年度重訴字第60號
原      告  甲○○
訴訟代理人  陳建勛律師
被      告  大境空間設計有限公司
法定代理人  丁○○
被      告  乙○○
共      同
訴訟代理人  丙○○
上列當事人間返還價金事件，本院於民國98年3月31日言詞辯論
終結，判決如下：
    主      文
被告大境空間設計有限公司應給付原告新台幣貳佰陸拾萬元，及
自民國九十七年十二月十一日起至清償日止，按年息百分之五計
算之利息。
被告乙○○應給付原告新台幣參佰壹拾肆萬肆仟零伍拾陸元，及
自民國九十七年十二月十一日起至清償日止，按年息百分之五計
算之利息。
原告其餘之訴駁回。
訴訟費用新台幣柒萬捌仟捌佰壹拾肆元，其中新台幣貳萬陸仟柒
佰肆拾元由被告大境空間設計有限公司負擔，另新台幣參萬貳仟
壹佰捌拾伍元由被告乙○○負擔，其餘新台幣壹萬玖仟捌佰捌拾
玖元由原告負擔。
本判決第一項於原告以新台幣捌拾柒萬元為被告大境空間設計有
限公司供擔保後，得假執行。
本判決第二項於原告以新台幣壹佰零伍萬元為被告乙○○供擔保
後，得假執行。
原告其餘假執行之聲請駁回。
    事實及理由
一、原告主張：
  (一)原告於民國（下同）93年10月16日分別與訴外人張林繡鴽及
    被告大境空間設計有限公司（下稱大境公司）簽訂「土地預
    定買賣契約書」及「房屋預定買賣契約書」，購買台中市○
    ○區○○段第245-6地號土地及其上同段1062建號建物（下
    稱系爭不動產），93年10月19日張林繡鴽將系爭第245-6地
    號土地移轉登記予被告乙○○。原告依約陸續給付新台幣（
    下同）393萬元，惟被告簽約後拒不履約，經原告起訴請求
    辦理所有權移轉登記，業經本院97年度訴字第962號判決原
    告勝訴在案，詎料系爭不動產於判決後，竟遭抵押權人聲請
    拍賣，經本院97年度執洋字第27962號強制執行於97年10月
    30日拍定，是被告對系爭不動產已喪失處分權，顯然無法履
    行移轉登記義務。
  (二)依上開土地預定買賣契約書第8條第3款及房屋預定買賣契約
    書第12條第3款分別約定「‧‧‧解約後乙方除應將已收價
    款全部退還甲方外，並應賠償甲方所付價款同額之懲罰性違
    約金予甲方。」、「解約時，乙方除應將已收價款附加銀行
    利息，全部退還甲方外，並應賠償甲方所付價款同額之懲罰
    性違約金。」本件係因可歸責於被告之事由致債務不履行，
    則原告解除契約後，自得依該條約定請求被告返還價金、利
    息及給付違約金。
  (三)原告已支付買賣價金393萬元，則原告因被告違約至少受有
    價金之損失393萬元，原告以總價1,310萬元購買系爭不動產
    ，依系爭不動產目前市價高達2,880萬元計算，倘被告履約
    ，則原告所得享受之利益有1,138萬元（計算式：市價2,880
    萬元，以一般成交底價85折計算為2,448萬元，2,448萬元－
    1,310萬元＝1,138萬元），故原告請求所付價款同額之懲罰
    性違約金尚稱合理，況且相關合約均係身為企業經營者之被
    告所擬定，衡諸被告違約情節及原告所受損害，兩造對於違
    約金數額之約定，並無過高。又原告已給付價金393萬元，
    則被告應給付之利息約為1,834,000元（此部分利率比照銀
    行無擔保放款之信用貸款、現金卡等利率計算，本件以中央
    銀行公告之最高及最低利率折衷計算，約12.8%）。原告雖
    得請求已付價款同額之懲罰性違約金，惟扣除上開利息後，
    被告所應付之違約金僅為約定金額之一半，應屬適當。況且
    被告就違約金數額之約定是否過高，並未提出證據證明，僅
    空言泛稱違約金過高，難認為有據。為此，提起本件訴訟，
    爰聲明：被告大境空間設計有限公司應給付原告260萬元、
    被告乙○○應給付原告526萬元，並均自97年12月11日起至
    清償日止，按年息百分之5計算之利息；願供擔保請准宣告
    假執行。
二、被告等均聲明駁回原告之訴，並以下列情詞為辯：
    土地部分當時雖然登記被告乙○○名義，但整個契約是由被
    告大境公司來處理，買賣價金亦由被告大境公司收取。被告
    對於契約書上記載違約金約定，及收取原告393萬元價金之
    事實不爭執。對於應退還價金部分沒有意見，但對於懲罰性
    違約金部分，被告無法接受，因為被告已經盡力去阻擋拍賣
    程序。被告以系爭土地向訴外人有限責任彰化第一信用合作
    社（下稱彰化一信）辦理建築融資，後因被告大境公司資金
    週轉困難，無法塗銷土地上所設定的抵押權，故未將建物及
    房屋所有權移轉登記予原告，但彰化一信聲請拍賣前，被告
    另尋其他買主購買系爭不動產，如果能夠順利賣出的話，原
    告也可把錢拿回去，因原告一直要求返還786萬元，以致價
    金談不攏，最後遭拍賣，原告也要負相當的責任。
三、得心證之理由：
  (一)以下事實，業據兩造所不爭執：
  (1)原告於93年10月16日分別與訴外人張林繡鴽及被告大境公司
    簽訂「土地預定買賣契約書」及「房屋預定買賣契約書」，
    購買台中市○○區○○段第245-6地號土地及其上同段1062
    建號建物，93年10月19日張林繡鴽將系爭第245-6地號土地
    移轉登記予被告乙○○。原告已依約陸續給付393萬元（建
    物部分130萬元；土地部分263萬元）。
  (2)被告取得上開建物之使用執照，並辦妥所有權保存登記後，
    並未依約將土地及建物移轉登記予原告，經原告提起所有權
    移轉登記訴訟，經本院以97年度訴字第962號判決原告勝訴
    在案（嗣被告提起上訴，但因未繳上訴費而遭裁定駁回上訴
    確定）。
  (3)訴外人彰化一信聲請強制執行（本院97年度執字第27962號
    ），系爭不動產業於97年10月30日遭第三人拍定，已無從移
    轉所有權登記。
  (4)上開土地預定買賣契約書，就出賣人之違約處罰部分，已約
    明「乙方（即出賣人）除應將已收價款全部退還甲方（即原
    告）外，並應賠償甲方所付價款同額之懲罰性違約金予甲方
    」，房屋預定買賣契約書約定「解約時，乙方除應將已收價
    款附加銀行利息，全部退還甲方外，並應賠償甲方所付價款
    同額之懲罰性違約金。」等語。
  (二)惟原告依土地暨房屋預定買賣契約書之約定，請求被告加倍
    返還所受領之價金，被告則以上開情詞為辯，是本院就其爭
    點，分述如下：
  (1)查上開土地預定買賣契約書，雖由被告大境公司以張林繡鴽
    之名義於93年10月16日與原告簽訂，惟系爭土地旋於訂約後
    3日即93年10月19日移轉登記予被告乙○○，則被告乙○○
    基於「債務承擔」之法律關係，對原告負有移轉土地所有權
    之義務，此經被告於前案（即本院97年度訴字第962號移轉
    所有權訴訟）認諾在卷，反之，被告乙○○如未移轉所有權
    ，則基於相同之法律關係，亦應由其對原告負有返還價金及
    給付違約金之義務，是被告辯稱原告所繳款項均由被告大境
    公司收取，應僅由被告大境公司負返還價金及給付違約金之
    義務云云，不足採取。
  (2)又系爭不動產係因被告之債權人即彰化一信聲請強制執行而
    遭拍定，已如前述。且經本院依職權調取該執行案卷查明，
    彰化一信聲請強制之日期為97年4月11日，早在原告於97年4
    月17日提起請求移轉所有權之前案訴訟以前，由此可見，系
    爭不動產遭拍賣，實因被告無法清償其原已積欠之債務所致
    ，與原告不同意將系爭房地另售他人取回價金又有何干？是
    被告空言主張原告對系爭房地也要負相當的責任云云，毫無
    可取。
  (3)再者，原告請求被告大境公司應給付原告260萬元、被告乙
    ○○應給付原告526萬元，而就建物及土地部分被告已收取
    之價金，分別為130萬元及263萬元，業據兩造所不爭執，被
    告依約應予返還，並據被告自認在卷，是被告大境公司及被
    告乙○○應分別給付原告130萬元及263萬元，已堪認定。惟
    就同額價金為懲罰性違約金約定部分，被告業已抗辯「無法
    接受」等語，是依民法第252條規定，本院自有審酌其違約
    金約定是否過高之餘地，然法院審酌該約定金額是否確有過
    高情事及應予如何核減至相當數額，應依一般客觀之事實、
    社會經濟狀況、當事人實際上所受損害及債務人如能如期履
    行債務時，債權人可享受之一切利益為衡量標準，以實現社
    會正義外，並應依誠信原則予以檢驗，亦有最高法院95年度
    台上字第1095號判決可資參照。依本件客觀情事觀之，原告
    向被告購買預售屋，雖分別簽訂房屋及土地買賣合約書各1
    件，但其締約之整體目的，在於被告能依所定流程受領價金
    ，最終能依約定時程建築房屋，移轉房屋及土地之產權，其
    懲罰性違約金約定之目的，亦在確保被告能按期履行交屋及
    所有權移轉之義務，因此，就本件預售屋之買賣，且所建築
    之房屋及土地已可成為交易標的（已取得使用執照，辦理建
    物所有權保存登記）之情形下，出賣人最終未能將房、地交
    付並移轉所有權登記予買受人，對於買受人而言，充其量僅
    受有已繳價金之利息損失或不能即時居住使用房地之不利益
    及約定房地交付時價值與買受人預定應付價金之溢價而已。
    故本院參酌下述情事，認系爭建物部分約定之懲罰性，尚無
    過高情事，但土地部分之約定懲罰性違約金263萬元，與原
    告所受之損害，顯不相當，應酌減為514,056元【被告大境
    公司迄94年8月1日收取房屋價款130萬元，算至被告收受支
    付命令送達日即97年12月10日止，按法定利率即年息百分之
    5 計算之利息，合計為219,411元（3年132天），加計建物
    拍定金額即5,688,000元與原告預定應付建物價金即4,330,
    000元之溢價即1,358,000元，總計為1,577,411元，猶逾原
    告主張之金額1,300,000元；而迄94年8月1日為止，被告乙
    ○○陸續收取土地價款263萬元，算至上開被告收受支付命
    令送達日止，按法定利率即年息百分之5計算之利息，合計
    為442,056元（3年132天），加計土地拍定金額（8,842,000
    元）與原告預定應付之土地價金（8,770,000元）之溢價即
    72,000元，總計為514,056元，與原告主張之金額2,630,000
    元，顯不相當】。
  (三)綜上所述，上開應准許之懲罰性違約金，連同被告大境公司
    、乙○○應返還原告之價金，合計被告大境公司應給付原告
    260萬元（130萬元＋130萬元＝260萬元）；被告乙○○應給
    付原告3,144,056元（2,630,000元＋514,056元＝3,144,056
    元），及均自支付命令送達送達被告翌日即97年12月11日起
    至清償日止，按年息百分之5計算之利息，為有理由，應予
    准許。逾此範圍之請求，為無理由，應予駁回。
  (四)原告陳明願供擔保，請准宣告假執行，經核原告勝訴部分，
    於法並無不合，爰分別酌定相當之擔保金額併宣告之；原告
    其餘假執行之聲請，因訴之駁回而失所依據，不予准許。
四、本判決基礎已經明確，兩造其餘攻擊、防禦及證據方法，核
    與判決結果無影響，無庸一一論述，附此敘明。
五、訴訟費用78,814元負擔之依據：民事訴訟法第79條。
中    華    民    國    98    年    4     月    14    日
                  民事第二庭  法  官  王邁揚
以上為正本係照原本作成。
如對本判決上訴，須於判決送達後20日內向本院提出上訴狀。
中    華    民    國    98    年    4     月    14    日
                              書記官


司法院資訊處製作；財團法人民間司法改革基金會備份。
